【裁判字號】    98,重訴,486
【裁判日期】    990329
【裁判案由】    拆屋還地等
【裁判全文】
臺灣板橋地方法院民事判決             98年度重訴字第486號
原      告  財政部國有財產局台灣北區辦事處
法定代理人  乙○○
訴訟代理人  吳嘉榮律師
被      告  丁○○
上列當事人間請求不當得利事件，經本院於民國99年3 月17日言
詞辯論終結，判決如下：
    主      文
被告應給付原告新臺幣柒拾萬參仟陸佰柒拾壹元。
訴訟費用新台幣壹拾肆萬陸仟貳佰捌拾捌元由被告負擔。
本判決於原告以新臺幣貳拾伍萬元供擔保後得為假執行。
    事實及理由
一、原告起訴主張：被告自民國93年5月6日之前即無權占用原告
    管理之臺北縣板橋市○○○段第4崁小段396地號、面積 517
    平方公尺之土地（下稱系爭土地），併在其上搭蓋建物（下
    稱系爭建物）使用，嗣經被告於99年1 月19日拆除系爭建物
    始未再繼續占用系爭土地，是被告無權占用系爭土地之期間
    ，受有相當於租金額之不當得利，爰依民法第179 條規定，
    請求被告自93年5月7日起至98年5月6日止之五年期間，及自
    98年5月7日起至99年1月19日止，按月給付新台幣（下同）2
    8435元計算之不當得利金額等語，併為訴之聲明：被告應給
    付原告0000000元，及自98年5月7日起至99年1月19日止，按
    月給付28435元。併陳明願供擔保請准宣告假執行。
二、被告自認自82年起無權占用系爭土地，及在其上搭蓋系爭建
    物，併已於99年1 月19日拆除系爭建物，將系爭土地返還原
    告之事實，惟辯稱就不當得利金額部分，部分已罹於五年時
    效，原告不得請求，另請求原告減少計算不當得利之金額等
    語，併為答辯聲明：駁回原告之訴。
三、兩造不爭執之事實：
  (一)系爭土地為原告管理之國有土地，自89年7 月迄今每平方公
    尺申報地價均為6600元之事實，並有系爭土地謄本及系爭土
    地歷年申報地價表一件為真正。
  (二)系爭土地為被告自93年5月7 日至99年1月19日止，均為被告
    占用系爭土地，且在其上搭建有系爭建物；被告已於99年1
    月19日拆除系爭建物返還系爭土地予原告，在拆除系爭建物
    之前，原告將系爭建物出租予訴外人甲○、丙○○○二人供
    作經營停車場用，月租金1萬元之事實。
  (三)被告於98年5月6日提出申請書向原告申請承租系爭土地之事
    實，併有申請書一件為真正，惟原告並未核准承租，且在98
    年5月6日前原告曾向被告請求給付不當得利款項120 餘萬元
    ，但被告並未應允給付之事實。
  (四)系爭土地坐落臺灣縣板橋市○○路及吳鳳路與民生路之間，
    接近大漢溪旁之堤防，附近是田地種植及搭蓋鐵皮屋之違章
    建物，非屬繁榮地帶，晚上罕有人車往來之事實。
三、原告主張被告至自93年5月7日起至98年5月6日止無權占有系
    爭土地，併在系爭土地上搭蓋系爭建物，出租予訴外人甲○
    、丙○○○供作停車場之用，直至99年1 月19日始將系爭建
    物拆除，返還系爭土地予原告之事實，業據提出系爭土地登
    記謄本、現場照片在卷，且為被告自認在案。是原告此部分
    之主張，自可採信。
四、按無法律上之原因而受利益，致他人受損害者，應返還其利
    益。雖有法律上之原因，而其後已不存在者，亦同。民法第
    179 條定有明文。查本件原告所管理國有之系爭土地，為被
    告自93年5月7 日起至99年1月19日止無權占用之事實，已如
    前述，則原告基於民法第179 條之規定得請求被告給付不當
    得利款項，固非無據。惟按民法第129 條規定：「消滅時效
    ，因左列事由而中斷：(一)請求。(二)承認。(三)起訴。左列事項
    ，與起訴有同一效力：(一)依督促程序，聲請發支付命令。(二)
    聲請調解或提付仲裁。(三)申報和解債權或破產債權。(四)告知
    訴訟。(五)開始執行行為或聲請強制執行。」、同法第130 條
    規定：「時效因請求而中斷者，若於請求後六個月內不起訴
    ，視為不中斷。」。經查，本件原告在98年5月6日前曾向被
    告請求給付不當得利款12 0餘萬元，但被告並未應允給付之
    事實，此為兩造所不爭執之事實，惟原告並未在98年5月6日
    前向被告請求未果後，原告直至98年11月24日始起訴請求被
    告給付不當得利款，此有原告起訴狀在卷可稽，是原告既未
    於98年5月6日前向被告請求未果後之6 個月內對被告起訴請
    求，揆諸上開規定，自應認原告在98年5月6日前曾向被告請
    求不當得利款之時效視為不中斷。準此，原告應僅得請求自
    起訴之98年11月24日前五年期間（即93年11月25日起至98年
    11月24日）及自98年11月25日起至被告返還系爭土地之日即
    99年1 月19日止之不當得利款項，至於原告請求93年11月23
    日前之不當得利款部分，因被告為時效之抗辯，為有理由，
    是原告此部分請求既已罹於時效，自不應准許。
五、按城市地方房屋之租金，以不超過土地及其建築物申報總價
    年息百分之十為限，土地法第97條第1 項定有明文。故無權
    占有他人土地，土地所有權人得請求相當租金之不當得利，
    以不超過土地申報價額年息百分之十為限，且上開法文所稱
    「申報總價額年息百分之十為限」，乃指租金之最高限額而
    言，並非必須照申報價額年息百分之十計算，尚須斟酌基地
    及建築物之位置，工商業繁榮之程度，占用人利用基地之經
    濟價值及所受利益等項，並與鄰地租金相比較，以為決定。
    本院經查被告自認將系爭建物出租予訴外人甲○、丙○○○
    ，月租金元一萬元等情，為原告所不爭執之事實，併參考系
    爭土地之自89年迄今申報地價每平方公尺為66000 元，此有
    卷附土地謄本、申報地價表在卷可稽，又系爭土地坐落臺灣
    縣板橋市○○○○○路與民生路之間，接近大漢溪旁之堤防
    ，附近是田地種植及搭蓋鐵皮屋之違章建物，非屬繁榮地帶
    ，晚上罕有人往來，亦為兩造所不爭執之事實，及被告已拆
    除系爭建物返還予原告等情，認原告請求之不當得利金額，
    以按被哀告占用系爭土地之面積及系爭土地申報地價總額年
    息百分之4 計算不當得利之金額，始屬公平合理。原告請求
    按系爭土地申報地價總額年息百分之10計算，尚屬過當，為
    本院所不採。準此計算，被告無權占用系爭土地每月即受有
    相當於租金額11374 元之利益，原告每月即受有該金額之損
    失。是原告得請求被告占用之期間即自93年11月25日起至99
    年1 月19日止之不當得利部分，計算結果被告占用該期間即
    受有相當於703671元之利益，原告受有該金額之損害。則原
    告請求被告給付703671元不當得利金額，為有理由，應予准
    許；逾此部分之請求，為無理由，應予駁回。
六、假執行之宣告：原告勝訴部分，陳明願供擔保請准宣告假執
    行，核無不合，爰酌定相當擔保金額准許之。至於原告敗訴
    部分，其假執行之聲請，失所附麗，應予駁回。
七、訴訟費用負擔之依據：依民事訴訟法第79條、第87條。
中    華    民    國    99    年    3    月    29     日
                  民事第二庭    法  官  李行一
以上正本係照原本作成
如對本判決上訴，須於判決送達後20日內向本院提出上訴狀
中    華    民    國    99    年    3    月    29     日
                                書記官  蔡於衡

司法院資訊處製作；財團法人民間司法改革基金會備份。
